【裁判字號】    97,聲,3556
【裁判日期】    971126
【裁判案由】    準抗告
【裁判全文】
臺灣桃園地方法院刑事裁定              97年度聲字第3556號
處  分  人  台灣桃園地方法院檢察署檢察官
聲  請  人
即受處分人  甲○○
聲  請  人
即受處分人  乙○○
選任辯護人  徐正坤律師
上列聲請人因詐欺案件，聲請撤銷檢察官所為扣押之處分，本院
裁定如下：
    主  文
聲請人聲請撤銷臺灣桃園地方法院檢察署檢察官如附表編號1至3
所示之扣押處分，均應予駁回。
臺灣桃園地方法院檢察署檢察官如附表編號4至10所示之扣押處
分，均應予撤銷。
    理  由
一、聲明意旨如附件刑事抗告狀所載。
二、按受處分人對於檢察官所為關於扣押之處分有不服者，得聲
    請所屬法院撤銷或變更之，刑事訴訟法第416 條第1 項第1
    款定有明文。
三、經查：
(一)附表編號1至3號部分
  1.按犯洗錢防制法第11條之罪者，其因犯罪所得財物或財產上
    利益，除應發還被害人或第三人者外，不問屬於犯人與否，
    沒收之。如全部或一部不能沒收時，追徵其價額或以其財產
    抵償之。為保全前項財物或財產上利益追繳或財產之抵償，
    必要時，得酌量扣押其財產，洗錢防制法第14條第1 項、第
    2 項定有明文。是依洗錢防制法第14條第2 項規定扣押被告
    財產之目的，係對被告因犯同法第11條之罪，其犯罪所得財
    物或財產利益，如全部或一部不能沒收時，而須以其財產抵
    償者，必要時，得酌量扣押被告財產，資為保全。再細繹上
    揭規定意旨，乃以被告所為係犯洗錢防制法第11條之罪為其
    要件；而稽同法第2 條就「洗錢」之定義為：掩飾或引匿
    因自己重大犯罪所得財物或財產上利益者。掩飾、收受、
    搬運、寄藏、故買或牙保他人因重大犯罪所得財物或財產上
    利益者。另在同法第3 條第2 項第1 款則規定「重大犯罪」
    尚包括犯刑法第336 條第2 項業務侵占罪，其犯罪所得在新
    臺幣（下同）500 萬元以上者，亦屬之。又參酌洗錢防制法
    之立法目的，在於防止洗錢者利用洗錢活動掩飾其犯罪事實
    ，妨害「重大犯罪」之追查，是以洗錢防制法第11條之罪，
    依同法第1 條、第2 條之規定，應以行為人是否有為逃避或
    妨礙所犯重大犯罪之追查或處罰之犯意，並有為逃避或妨礙
    該重大犯罪之追查或處罰之行為，始克相當。因之，是否為
    「洗錢」行為，自應就犯罪全部過程加以觀察，包括有無因
    而使「重大犯罪」所得之財物或財產上利益之性質、來源、
    所在地、所有權或其他權利改變，因而妨礙重大犯罪之追查
    或處罰，或有無阻撓或危及對重大犯罪所得之財物或財產上
    利益來源追查或處罰之行為在內（參照最高法院96年臺上字
    第2453號判決意旨）。
 2. 本件檢察官依洗錢防制法第14條第2 項規定扣押如附表編號
    1 至3 所示之土地、房屋及有價證券一節，業經本院調取台
    灣桃園地方法院檢察署97年度他字第263 號刑事偵查卷宗閱
    明無訛，堪認屬實。茲應予審究者，乃該聲請人甲○○、乙
    ○○所涉嫌之犯罪事實是否為洗錢防制法第2 條、第3 條之
    「洗錢」與「重大犯罪」行為。稽聲請人甲○○、乙○○因
    涉犯業務侵占罪，現經該署檢察官列為同案被告，再細繹上
    開偵查案件之卷證資料，顯示另同案被告楊建國曾於民國90
    、91年間，為公開發行之北桃園有線電視股份有限公司之董
    事長（下稱北桃園公司），聲請人甲○○係北桃園公司總經
    理，另聲請人乙○○則為聲請人甲○○之配偶。又緣因「東
    森媒體股份以限公司」（下稱東森媒體公司）董事長王令麟
    希冀掌有北桃園公司股份超過3 分之2 股權，楊建國遂在獲
    得北桃園公司股東之同意下，將北桃園公司之23,049,000股
    ，以每股76.66 元售予東森媒體公司，總價款為17億6,691
    萬3,000 元，嗣北桃園公司於91年12月27日間，以上開每股
    76.66 元之價格，僅先將其中15,388,000之部分股票過戶予
    東森媒體公司，詎楊建國與聲請人甲○○再共同對北桃園公
    司股東佯稱售予東森媒體公司之股份，每股僅售得59元，其
    間之差價2 億7,175 萬2,080 元則為聲請人甲○○、乙○○
    予以侵占入己等罪嫌，雖為聲請人甲○○、乙○○所否認，
    然上開各情，業據共同被告楊建國於偵訊中自白大部分罪行
    ，並有相關帳冊、財務報表等資料在卷足參，堪認聲請人甲
    ○○、乙○○與楊建國所涉共同業務侵占等節，犯罪嫌疑重
    大。另本院就本件犯罪全部過程加以觀察，聲請人甲○○、
    乙○○因共同業務侵占之財物或財產上利益已逾500 萬元，
    再酌以聲請人甲○○、乙○○所涉上開罪嫌，係藉調整股票
    交易價格，並以找補股票間之差價後，再由東森媒體公司以
    高價買得剩餘股票之方式，使各該公司之股東蒙受重大損失
    ，從而，聲請人為其等掩飾、隱匿犯罪之所得，厥有妨礙重
    追查或處罰、阻撓，或危及對犯罪所得之財物或財產上利益
    來源追查或處罰之可能。是聲請人甲○○、乙○○所涉既係
    刑法第336 條第2 項之共同業務侵占罪嫌，且依卷證資料為
    客觀形式審認，結果上開犯罪所得已逾500 萬元，核屬洗錢
    防制法第3 條第2 項第1 款規定之「重大犯罪」，又聲請人
    既係犯罪嫌疑重大，已如上述，則檢察官為確保該財產上利
    益之追徵與抵償，遂依洗錢防制法第14條第2 項扣押如附表
    編號1 至3 所示之土地、房屋及有價證券，即有必要，檢察
    官上揭所為，尚無不合。
  3.至聲請人雖略以：附表編號1 至3 所示之受扣押處分標的物
    之價值已遠逾檢察官所認犯罪事實之犯罪所得，故屬超額扣
    押等語。惟按洗錢防制法第14條第2 項既明定「得酌量扣押
    其財產」，其規範目的乃授與執法者，就被告或犯罪嫌疑人
    因洗錢之所得財物或財產上利益，隨著偵查進度浮顯於卷證
    資料時，在符合比例原則下，斟酌扣押被告或犯罪嫌疑人洗
    錢之犯罪所得或不法利益。稽本件聲請人甲○○、乙○○因
    涉犯共同業務侵占之犯罪所得，雖仍待進一步勾稽釐析以確
    認，惟觀諸同案被告楊建國與聲請人等上開藉調整股票交易
    價格，並以找補股票間之差價後，再以高價買得剩餘股票之
    型態，可徵本件同案被告楊建國及聲請人等之犯罪所得，總
    值係在2 億7,175 萬2, 080元之譜，是檢察官依洗錢防制法
    第14條第2 項扣押聲請人等如附表編號1 至3 所示之土地、
    房屋及有價證券，各該財產上價值並未逾同案被告楊建國與
    聲請人等全部之犯罪所得，從而，檢察官就此部分扣押尚無
    顯不合理之違法裁量情事。又聲請人以檢察官97年度聲羈字
    第796 號聲請羈押書中認定聲請人甲○○之不法所得係千萬
    餘元，而認本件檢察官依洗錢防制法第14條第2 項所扣押如
    附表編號1 至3 之財產已屬超額扣押等語。第查：檢察官聲
    請羈押之對象客體為被告，而聲請羈押書內所認聲請人甲○
    ○之犯罪所得，乃為輔佐說明被告之犯罪嫌疑是否重大而有
    無羈押之必要，尚非得以此遽認同案被告楊建國與聲請人甲
    ○○等之犯罪所得僅止於千萬餘元，而況，關於洗錢犯罪所
    得財產或利益之沒收，其計算方式係以「總值原則」取代「
    淨值原則」，亦即在計算行為人之財產利益時，不再扣除掉
    其為了獲取財產增加而支出之費用、成本，而是以行為人得
    自違法行為之財產總收益為準。且按我國刑法就沒收範圍及
    於共犯，則本件得沒收之範圍，尚非僅聲請人甲○○、乙○
    ○之個人淨所得。佐上各端，亦難認檢察官此部分扣押有顯
    不合理而違反「過度禁止原則」。聲請人上開聲請，即有未
    合，不足採納。
  4.綜上所述，檢察官依洗錢防制法第14條第2 項扣押如附表編
    號1 至3 所示之土地、房屋及有價證券，於法有憑，且未違
    反「比例原則」，聲請人就此部聲請撤銷，即無理由，應予
    駁回。
(二)附表編號4至10部分：
  1.按可得扣押之對象，乃指可為證據或得沒收之物，刑事訴訟
    法第133條第1項定有明文。而扣押係強制處分之一種，乃檢
    察官實施國家公權力而限制人民之自由權利，為避免人民之
    自由權利受過度侵害，實施扣押處分時，應注意比例原則之
    適用，即應以適合達於目的（適當性原則）、最小侵害人民
    自由權利之手段（必要性原則）及採取之扣押處分和欲達成
    的目的之間應該有相當的平衡（狹義比例原則）為之，合先
    敘明。
 2. 查檢察官雖就同案被告楊建國與聲請人等之相關資金流向為
    調查，欲藉以證明附表編號4 至10等帳戶與聲請人等、另同
    案被告楊建國、佟雪蓮、柯牧洲所涉業務侵占、背信及違反
    證券交易法等犯行（參臺灣桃園地方法院檢察署97年度他字
    第263 號卷全卷）有所關連，然檢察官雖欲藉調查上揭帳戶
    內資金流向，用以勾勒釐析該案被告楊建國等人業務侵占、
    背信及違反證券交易法之罪嫌，惟觀本件既尚未將楊建國、
    佟雪蓮、柯牧洲或聲請人甲○○及乙○○加以起訴，並聲請
    沒收各該帳戶內之資金，則檢察官扣押各該帳戶之目的，僅
    係為保存該帳戶之資金往來紀錄，資為證明，核為證據保全
    之方式。但觀帳戶之往來紀錄，既能藉由向金融機構調閱帳
    戶資金進出之歷史紀錄等方式進行加以調查，則該帳戶內資
    金有無禁止處分之必要，即有斟酌之餘地。再者，檢察官欲
    以之證明該上開資金之往來紀錄，應以更適於達到目的、對
    人民權利侵害性更小之方式，亦即得向金融機關調閱帳戶資
    金進出之歷史紀錄為偵查之手段。故認檢察官就如附表編號
    4 至10所示之扣押處分並不符合刑事訴訟法第113 條之規定
    ，亦不符合「比例原則」。
 3. 矧依洗錢防制法第9 條第1 項規定：檢察官於偵查中，有事
    實足認被告利用帳戶、匯款、通貨或其他支付工具從事洗錢
    者，得聲請該管法院指定六個月以內之期間，對該筆洗錢交
    易之財產為禁止提款、轉帳、付款、交付、轉讓或其他相關
    處分之命令。其情況急迫，有相當理由足認非立即為上開命
    令，不能保全得沒收之財產或證據者，檢察官得逕命執行之
    。但應於執行後三日內，聲請法院補發命令。法院如不於三
    日內補發或檢察官未於執行後三日內聲請法院補發命令者，
    應即停止執行。按此規定，既係基於防制洗錢及追查重大犯
    罪所制定，禁止處分之客體亦以金融機構內之疑似洗錢交易
    為核心，即有優先適用之必要。故倘檢察官認聲請人等之上
    揭帳戶，業經同案被告楊建國或聲請人等利用為從事洗錢之
    工具者，自應適用上揭規定，俾免疑議，從而，檢察官未依
    該規定，即逕依刑事訴訟法第113 條規定，禁止聲請人處分
    帳戶內之資金，容有未合。聲請人此部聲請為有理由，自應
    予撤銷檢察官如附表編號4 至10之扣押處分。
據上論斷，應依刑事訴訟法第416 條第4 項、第413 條，裁定如
主文。
中    華    民    國    97    年    11    月    26    日
                  刑事第七庭  審判長法  官  蕭世昌
                                    法  官  陳筱蓉
                                    法  官  蔡羽玄
以上正本證明與原本無異。
不得抗告。
                                    書記官  陳玉芳
中    華    民    國    97    年    11    月    26    日
附表：
┌──┬─────┬──────┬────┬──────┬─────┬────┐
│    │扣押處分人│扣押處分命令│扣押處分│受扣押處分人│受扣押處分│扣押處分│
│    │          │            │日期    │            │標的      │法源依據│
├──┼─────┼──────┼────┼──────┼─────┼────┤
│1   │臺灣桃園地│民國97年10月│民國97年│甲○○      │臺北市中山│洗錢防制│
│    │方法院檢察│29日丙○玲宿│10月29日│            │區○○段二│法第14條│
│    │署檢察官  │97他263 字第│        │            │小段      │第2項   │
│    │          │92544 號函  │        │            │0000-0000 │        │
│    │          │            │        │            │號土地及臺│        │
│    │          │            │        │            │北市中山區│        │
│    │          │            │        │            │朱崙里長安│        │
│    │          │            │        │            │東路二段19│        │
│    │          │            │        │            │8號2樓房屋│        │
├──┼─────┼──────┼────┼──────┼─────┼────┤
│2   │臺灣桃園地│民國97年10月│民國97年│乙○○      │臺北市信義│洗錢防制│
│    │方法院檢察│29日丙○玲宿│10月29日│            │區○○段五│法第14條│
│    │署檢察官  │97他263 字第│        │            │小段      │第2項   │
│    │          │92545 號函  │        │            │0000-0000 │        │
│    │          │            │        │            │號土地及臺│        │
│    │          │            │        │            │北市信義區│        │
│    │          │            │        │            │景新里松平│        │
│    │          │            │        │            │路60號2 樓│        │
│    │          │            │        │            │房屋      │        │
├──┼─────┼──────┼────┼──────┼─────┼────┤
│3   │臺灣桃園地│民國97年10月│民國97年│甲○○      │元富證券股│洗錢防制│
│    │方法院檢察│29日丙○玲宿│10月29日│            │份有限公司│法第14條│
│    │署檢察官  │97他263 字第│        │            │延平分行  │第2項   │
│    │          │92537 號函  │        │            │帳號      │        │
│    │          │            │        │            │592d004275│        │
│    │          │            │        │            │4號內餘股 │        │
│    │          │            │        │            │20,000之義│        │
│    │          │            │        │            │隆證券、  │        │
│    │          │            │        │            │40,000之弘│        │
│    │          │            │        │            │捷證券    │        │
├──┼─────┼──────┼────┼──────┼─────┼────┤
│4   │臺灣桃園地│民國97年10月│民國97年│甲○○      │玉山銀行股│刑事訴訟│
│    │方法院檢察│29日丙○玲宿│10月29日│            │份有限公司│法第133 │
│    │署檢察官  │97他263 字第│        │            │，戶名林國│條      │
│    │          │92548 號函  │        │            │俊，帳號  │        │
│    │          │            │        │            │0000-000-0│        │
│    │          │            │        │            │53529號內 │        │
│    │          │            │        │            │餘額新臺幣│        │
│    │          │            │        │            │（下同）0 │        │
│    │          │            │        │            │元。      │        │
├──┼─────┼──────┼────┼──────┼─────┼────┤
│5   │臺灣桃園地│民國97年10月│民國97年│甲○○      │玉山銀行股│刑事訴訟│
│    │方法院檢察│29日丙○玲宿│10月29日│            │份有限公司│法第133 │
│    │署檢察官  │97他263 字第│        │            │，戶名林國│條      │
│    │          │92548 號函  │        │            │俊，帳號  │        │
│    │          │            │        │            │0000-000-0│        │
│    │          │            │        │            │29880號內 │        │
│    │          │            │        │            │餘額0元。 │        │
├──┼─────┼──────┼────┼──────┼─────┼────┤
│6   │臺灣桃園地│民國97年10月│民國97年│甲○○      │彰化商業銀│刑事訴訟│
│    │方法院檢察│29日丙○玲宿│10月29日│            │行中崙分行│法第133 │
│    │署檢察官  │97他263 字第│        │            │，戶名林國│條      │
│    │          │92549 號函  │        │            │俊，帳號  │        │
│    │          │            │        │            │0000-00-00│        │
│    │          │            │        │            │296-9-00號│        │
│    │          │            │        │            │內餘額    │        │
│    │          │            │        │            │60,525元  │        │
├──┼─────┼──────┼────┼──────┼─────┼────┤
│7   │臺灣桃園地│民國97年10月│民國97年│甲○○      │中國信託商│刑事訴訟│
│    │方法院檢察│29日丙○玲宿│10月29日│            │業銀行股份│法第133 │
│    │署檢察官  │97他263 字第│        │            │有限公司桃│條      │
│    │          │92547 號函  │        │            │園分行，戶│        │
│    │          │            │        │            │名甲○○，│        │
│    │          │            │        │            │帳號      │        │
│    │          │            │        │            │0000000000│        │
│    │          │            │        │            │03號內餘額│        │
│    │          │            │        │            │3,113,020 │        │
│    │          │            │        │            │元        │        │
├──┼─────┼──────┼────┼──────┼─────┼────┤
│8   │臺灣桃園地│民國97年10月│民國97年│甲○○      │渣打國際商│刑事訴訟│
│    │方法院檢察│29日丙○玲宿│10月29日│            │業銀行莊敬│法第133 │
│    │署檢察官  │97他263 字第│        │            │分行，戶名│條      │
│    │          │92557 號函  │        │            │甲○○，帳│        │
│    │          │            │        │            │號        │        │
│    │          │            │        │            │0000000000│        │
│    │          │            │        │            │0384號內餘│        │
│    │          │            │        │            │額        │        │
│    │          │            │        │            │3,459,419 │        │
│    │          │            │        │            │元        │        │
├──┼─────┼──────┼────┼──────┼─────┼────┤
│9   │臺灣桃園地│民國97年10月│民國97年│乙○○      │台北富邦商│刑事訴訟│
│    │方法院檢察│29日丙○玲宿│10月29日│            │業銀行股份│法第133 │
│    │署檢察官  │97他263 字第│        │            │有限公司中│條      │
│    │          │92559 號函  │        │            │崙分行，戶│        │
│    │          │            │        │            │名乙○○，│        │
│    │          │            │        │            │帳號      │        │
│    │          │            │        │            │000-000-00│        │
│    │          │            │        │            │4521號內餘│        │
│    │          │            │        │            │額150,000 │        │
│    │          │            │        │            │元        │        │
├──┼─────┼──────┼────┼──────┼─────┼────┤
│10  │臺灣桃園地│民國97年10月│民國97年│乙○○      │彰化商業銀│刑事訴訟│
│    │方法院檢察│29日丙○玲宿│10月29日│            │行中崙分行│法第133 │
│    │署檢察官  │97他263 字第│        │            │，戶名柯汝│條      │
│    │          │92544 號函  │        │            │慧，帳號  │        │
│    │          │            │        │            │0000-00-00│        │
│    │          │            │        │            │2821-00 號│        │
│    │          │            │        │            │內餘額    │        │
│    │          │            │        │            │28,043,4  │        │
│    │          │            │        │            │90元      │        │
└──┴─────┴──────┴────┴──────┴─────┴────┘


司法院資訊處製作；財團法人民間司法改革基金會備份。
